【裁判字號】    89,判,3915
【裁判日期】    891228
【裁判案由】    綜合所得稅
【裁判全文】
最  高  行  政  法  院  判  決                  八十九年度判字第三九一五號
    再 審原 告  甲○○
    再 審被 告  財政部臺北市國稅局
    代  表  人  張盛和
右當事人間因綜合所得稅事件，再審原告對本院中華民國八十七年十二月十一日八十
七年度判字第二五八六號判決提起再審之訴。本院判決如左︰
    主  文
再審之訴駁回。
再審訴訟費用由再審原告負擔。
    事  實
緣再審原告八十年度綜合所得稅結算申報，短報取自國防部中山科學研究院（以下簡
稱中科院）之薪資所得新台幣（下同）三二一、五○四元，案經再審被告查得，核定
補徵稅額三六、四九二元。再審原告不服，主張漏報之薪資所得是屬研究補助費，依
所得稅法規定，應屬免納所得稅範圍云云，申經復查結果，未准變更，提起訴願、再
訴願均遭駁回，向本院提起行政訴訟，經本院以八十七年度判字第二五八六號判決駁
回。再審原告仍表不服，提起本件再審之訴。茲摘敘兩造訴辯意旨如次：
再審原告起訴意旨略謂︰一、財政部稅制委員會於七十九年、八十三年、八十七年所
編印各版新舊所得稅彙編中，分別以七十九年十月十八日台財稅第七九○七一四三三
四號函、八十三年八月三十一日台財稅第八三一六○七六六一號函、八十七年九月二
十一日台財稅第八七一九六五三六六號函均規定，凡未編入該年度版之「本部及各權
責機關所對外發布舊函示，非經其重行核定，一律不再援引適用」，經遍查其七十九
年、八十三年、八十七年版之所得稅法令彙編中，皆未列入財政部六十八台財稅三八
五○一號函、行政院台八十四財三七○○七號函，依上開各年度版所得稅法令彙編首
揭各函示之意旨，應為無效之函示，必經各權責機關重新核定後，始重新生效，是以
財政部及行政院如欲起課中科院非軍職員工品位加給或技術津貼之稅賦，必須立刻重
新另為函示，方能起課，否則即違反「禁反言－政府機關言出必行，不能反悔」之原
則，而國家社會將在政府朝令夕改之狀況下，抗爭不斷，陷入混亂不安之局面，合該
陳明。二、按本院七十六年判字第四七四號判決文示以「不管行政機關之決定是否合
法，除了重大且明顯之瑕疵或其違法係可歸責於納稅義務人外，行政機關之行為一經
表露於外，人民通常會對所造成的法律狀態之存續寄以信賴，並以之作為依據，此種
依據信賴，應受保護」，及一般法學原理亦皆言「信賴保護原則」，係指人民信賴政
府機關之決定，就其生活關係已有適當之安排，政府機關應給予保護或給予合理補償
而言。本案爭點之一即在於財政部及其所屬各區國稅局身為行政主管機關，雖得本於
職權依據所得稅法責成行政釋示聲明應稅之主張，但自民國六十八年稽徵機關函示徵
免原則以來至民國八十四年十一月十七日確定應稅之期間，中科院依徵免原則認定免
稅，並多次向桃園縣稅捐稽徵處及財政部北區國稅局據實說明，而主管機關均以前揭
七十九、八十三、八十七年所得稅法令彙編之函示，及不作為之默示同意此部分免稅
，導致長期以來中科院員工信賴此等主張，認為財政主管機關以上開函示及不作為之
默示認財政部六十八台財稅三八五○一號函無效之見解，乃基於行政一體原則，授權
國防部及中科院或其他公務機關之相互認定並合於行政行為明確性原則下，在實質上
已存在信賴之法律效力，因而作成生涯規劃，處置財產（復無扣繳憑單），故應有行
政法上「信賴保護」原則之適用，使中科院非軍職員工在八十四年十一月十七日行政
院台八十四財三七○○七號發布前享有「信賴保護」的利益，此為財稅機關所必須允
諾的法律保護結果，實無關事業主（國防部及中山科學研究院）承諾或應由事業主負
擔之稅賦，因此往前補課中科院非軍職員工五年稅之處分顯然違法，理應辨明。三、
再按所得稅法第九十四條第一項：「扣繳義務人於扣繳稅款時，應隨時通知納稅義務
人，並依本法第九十二條之規定，填具扣繳憑單發給納稅義務人，如原扣稅額與稽徵
機關核定稅額不符時，扣繳義務人於繳納稅款後，應將溢扣之款退還納稅義務人；不
足之數由扣繳義務人補繳，但扣繳義務人得向納稅義務人追償之。」明白規定扣繳義
務人即中科院院長及主辦會計，有先行代納稅義務人繳納之義務。同法第八十九條第
二項固規定「扣繳義務人未履行扣繳義務責任，而有行蹤不明或其他情事，致無從追
究者，稽徵機關得逕向納稅義務人徵收之。」惟查中科院為國家機關，扣繳義務人承
命行事，不敢稍有僭越，復有國防部、行政院等上級機關可資追究，故無適用該規定
之餘地。況稅捐稽徵法第四十八條之三規定「納稅義務人違反本法規定，適用裁處時
之法律。但裁處前之法律有利於納稅義務人者，適用最有利於納稅義務人之法律。」
（從新從輕之原則）及中央法規標準法第十八條但書「舊法規有利於當事人而新法規
未廢除或禁止所聲請事項，適用舊法規。」（從優原則）之立法旨意，皆明白律定認
事用法之原則，必須優先考慮對人民（納稅義務人）最有利之部分後，仍然無法免除
其責時，方得對人民（納稅義務人）處分，此為先進民主國家所普遍遵行的原則，又
所得稅法第九十四條第一項為現行有效之法律，因此，財政部及其所屬各區國稅局，
直接向中科院非軍職員工追課五年稅之處分，顯然有違所得稅法第九十四條第一項法
定之程序正義，應請撤銷原處分。四、又財政部民國六十八年台財稅三八五○一號徵
免原則及行政院台八十四財三七○○七號補充規定，明顯變更人民之權利、義務者，
有牴觸中央法規標準法第五條、第六條之意旨，復未遵第七條「即送立法院」之規定
，亦明顯有違程序上之正義。五、就稅法而言，稅捐稽徵法為規範所有稅法（關稅、
礦稅除外）之稽徵程序，相對於所得稅法單就個人綜合所得稅及營利事業所得稅所為
單純規範而言，則稅捐稽徵法為稅法之普通法，所得稅法為所得稅之特別法，無可置
疑。此依中央法規標準法第十六條「法規對其他法規所規定之同一事項而為特別之規
定者，應優先適用之，其他法規修正後，仍應優先適用。」特別法優於普通法原則，
顯然稅捐稽徵法第二十一條第一項第一款、第三款之規定，其稽徵對象應為中科院，
及其上級機關國防部、行政院。六、綜上所述，財政部及其所屬各區國稅局認事用法
反覆無常，明顯違反稅捐稽徵的法定程序正義及信賴保護原則，退步言之，縱認應就
原告系爭所得應課徵所得稅，其補課對象應為中科院及上級機關國防部、行政院，並
非中科院非軍職員工。為此，請廢棄原判決，並撤銷一再訴願決定及原處分等語。
再審被告答辯意旨略謂︰按「左列各種所得，免納所得稅，．．．八、中華民國政府
或外國政府、國際機構，教育、文化、科學研究機關、團體、或其他公私組織，為獎
勵進修、研究或參加科學或職業訓練而給與之獎勵金及研究、考察補助費等。但受領
之獎學金或補助費，如係為授與人提供勞務所取得之報酬，不適用之。」「個人之綜
合所得總額，以其全年左列各類所得合併計算之．．．，第三類：薪資所得：凡公、
教、軍、警、公私事業職工薪資及提供勞務者之所得：一、薪資所得之計算，以在職
務上或工作上取得之各種薪資收入為所得額。二、前項薪資包括：薪金、俸給、工資
、津貼、歲費、獎金、紅利、各種補助費及按月或按年分期給付之退休金或養老金。
」分別為行為時所得稅法第四條第八款及第十四條第一項第三類所明定；又「稅捐之
核課期間，依左列規定：一、依法應由納稅義務人申報繳納之稅捐，已在規定期間內
申報，且無故意以詐欺或其他不正當方法逃漏稅捐者，其核課期間為五年。在前項核
課期間內，經另發現應徵之稅捐者，仍應依法補徵或並予處罰。」及「前條第一項核
課期間之起算，依左列規定：一、依法應由納稅義務人申報繳納之稅捐，已在規定期
間內申報者，自申報日起算。」亦為稅捐稽徵法第二十一條第一項第一款、第二項及
第二十二條第一款所明定。經查中科院之預算雖分別依計畫編列人事費支應其員工之
各項給與，但實際上領受「科技品位加給」或「技術津貼」之非軍職人員，無論配屬
之單位或參與不同計畫，悉依該院所訂「科技人員品位加給支給標準表」、「技術員
薪給標準表」之等級，每月按級定額領取「科技品位加給」或「技術津貼」。該院與
其聘僱人員之約定事項亦載明所指薪給，除實物代金及眷補費外，包括全部給與，是
以該院非軍職人員所領受之「科技品位加給」或「技術津貼」，核屬其因提供勞務所
取得之報酬。另再財政部臺灣省北區國稅局於八十二年間曾派員前往該院現場瞭解結
果，該院支付非軍職人員之「科技品位加給」及「技術津貼」係採按月給付方式，並
非按研究計畫個案給付，復經中科院八十一年十一月三日八十一訓誠字第一六八七三
號函致該局說明該院各類薪資扣繳所得狀況：「本院於年度開始即訂有各項研究計畫
，並按照研究計畫逐月實施。各項研究計畫除一般經費外，為獎勵科技人員竭盡心智
參與研發工作，另編列研發人員研究補助費及技術津貼。為便利作業，研發人員研究
補助費係按月發放方式，再經由成本歸戶手續，回歸計畫預算內（研究補助費採個案
給付，必將增加人力及作業之負擔，不符經濟效益）」等語，足見中科院給付非軍職
員工之「品位加給」及「技術津貼」之所得，屬經常性補助費給與，且依職級按月定
額支給，為提供勞務所取得之報酬，依首揭規定，乃屬應課稅之薪資所得，再審被告
原核定以系爭薪資所得三二一、五○四元，併課當年度綜合所得額，核定應補稅額三
六、四九二元，要無不合。又本件原核定發單補徵稅款，並未逾前揭稅捐稽徵法第二
十一條所定核課期間，所稱基於信賴利益不宜追溯補徵等節，殊無足採。又再審原告
稱稅捐稽徵人員依所得稅法第九十五條規定逐年至中科院查閱會計資料，而對該研究
補助費未予扣繳並未置喙，顯證稅捐稽徵人員亦同意中科院將研究補助費性質認定為
免稅範圍乙節，經查納稅義務人如有所得稅法第十四條第一項各類之所得，即應依同
法第七十一條規定申報納稅，而所得稅法第九十五條之規定，僅係為加強課稅資料之
正確性，授予稽徵機關調查及督促扣繳義務人對於扣繳報告之確實，是尚不因稽徵機
關未為調查或督促扣繳義務人，即認納稅義務人就其取得之所得不負申報納稅之義務
，是再審開指摘，顯有誤會。至再審原告主張各節，業經原判決詳審酌論駁在案，並
無適用法規錯誤之情形，再審原告仍執前詞反覆訴求，殊難謂為有理由。又其以原判
決「適用法規錯誤」之理由，提起再審之訴，亦僅為再審原告對法律見解之歧異，要
難符合舊行政訴訟法第二十八條第一款規定之要件，是所訴核不足採。綜上，原判決
並無違誤，請准賜判決駁回再審之訴等語。
    理  由
按行政訴訟當事人對本院之判決提起再審之訴，必須具有行政訴訟法第二百七十三條
第一項（即修正前行政訴訟法第二十八條）所列各款情形之一者，始得為之，而該條
第一款所謂適用法規顯有錯誤者，係指原判決所適用之法規與該案應適用之現行法規
相違背，或與解釋判例有所牴觸者而言，至於法律上見解之歧異，再審原告對之縱有
爭執，要難謂為適用法規錯誤，而據為再審之理由。本件再審原告因綜合所得稅事件
，提起行政訴訟，係本院八十七年度判字第二五八六號判決（以下簡稱原判決）予以
駁回在案。其駁回理由略以：「（一）中科院之預算雖分別依計畫編列人事費支應其
員工之各項給與，實際上領受科技品位加給或技術津貼之非軍職人員，無論配屬之單
位或參與不同計畫，悉依該院所訂『科技人員品位加給支給標準表』、『技術員薪給
標準表』之等級，每月按級定額領取科技品位加給或技術津貼。且該院與其聘僱人員
之約定事項亦載明所指薪給，除實物代金及眷補費外，包括全部給與，其非軍職人員
所領受之科技品位加給或技術津貼，核屬因提供勞務所取得之報酬，應無行為時所得
稅法第四條第八款免納所得稅規定之適用。（二）被告於八十二年間派員前往該院瞭
解結果，其支付非軍職人員之科技品位加給及技術津貼確係按月給付方式；另中科院
八十一年十一月三日（八十一）訓誠字第一六八七三號函致被告，說明該院各類薪資
扣繳所得稅狀況為：『本院於年度開始即訂有各項研究計畫，並按照研究計畫逐月實
施。各項研究計畫除一般經費外，為獎勵科技人員竭盡心智參與研發工作，另編列研
發人員研究補助費及技術津貼。為便利作業，研發人員研究補助費係採按月發放方式
，再經由成本歸戶手續，回歸計畫預算內（研究補助費採個案給付，必將增加人力及
作業之負擔，不符經濟效益）』等語。足見中科院給付非軍職員工之品位加給及技術
津貼之所得，屬經常性研究補助費給與，且依職級按月定額支給，為提供勞務所取得
之報酬，依行為時所得稅法第四條第八款但書及第十四條第一項第三類之規定，核非
免稅之薪資所得。（三）系爭應納稅款既未逾稅捐稽徵法第二十一條所定核課期間，
被告自得依上開行為時所得稅法規定，發單補徵稅款。（四）本件原告之所得應課徵
所得稅，係行為時所得稅法第四條第八款之規定，該法公布施行後，原告即有依該法
就本件所得繳納所得稅之義務，不待財政部六十八年台財稅三八五○一號或行政院秘
書長八十四年台財第三七○○七號函之發布生效。至前開函係就所得稅法已為之規定
，闡明其內涵，以利適用，並非就法律未規定事項依職權為補充之規定，自應於法規
生效之日起有其適用。（五）原告之系爭所得既非免稅，其自應依法申報；而扣繳憑
單僅屬證明所得金額及扣繳稅款數額之證明文件，並非結算申報義務發生之要件，原
告於取得系爭所得後，既知所得之來源及數額，即無不能申報之可言，原告謂其未取
得扣繳憑單，即謂其無申報義務云云，並無足取。綜上所述，本件原告有系爭應稅所
得，依法應為申報繳稅而未為，被告依首揭規定補徵原告稅款三六、四九二元，一再
訴願決定遞予維持，均無違誤。原告起訴意旨難謂有理，應予駁回。」再審原告不服
該判決，訴稱：(一)財政部六十八台財稅第三八五○一號函及行政院秘書長八十四年台
財第三七○○七號函，均未收入財政部稅制委員會編印之所得稅法令彙編，應為無效
之函示，不得援引。(二)財政部及其所屬稅務行政機關，多年來不作為之默示同意科技
品位加給免稅，再審原告基於信賴原則，而作成生涯規劃，此種信賴應受保護。(三)依
所得稅法第九十四條第一項規定扣繳義務人有扣繳稅款之義務，扣繳不足之數應由扣
繳義務人補繳，故補課對象應為中科院及國防部。又稅捐稽徵法第二十一條第一項第
一、三款有關稽徵之時效，亦僅適用於中科院及國防部云云，認原判決有適用法規顯
有錯誤之情事，而提起再審之訴。經查：(一)再審原告之所得應課所得稅，係行為時所
得稅法第四條第八款所定，該法公布施行後，再審原告即有依該法就本件所得繳納所
得稅之義務，不待財政部六十八年台財稅第三八五○一號或行政院秘書長八十四年台
財第三七○○七號函之發布而生效，業經原判決理由述甚詳，自不因上開函釋未編
入財政部稅制委員會編印之所得稅法令彙編而生影響。況上開財政部六十八年函釋既
經財政部以八十四年八月十四日台財稅第八四一六四一四一八號函重新核定，亦難謂
已失效而不能適用。(二)所得稅法第四條第八款但書，既規定科技品位加給不合免稅要
件而應予扣繳所得稅，縱稅捐稽徵機關疏未適用該法律規定及時扣繳所得款，惟僅須
於未逾核課期間，由再審被告追溯補徵，依法即無不合，尚難認有信賴保護原則之適
用，原判決未斟酌有無信賴原則之適用，自無不當。(三)「凡有中華民國來源所得之個
人，應就其中華民國來源之所得，依本法規定，課徵所得稅。」為所得稅法第二條所
明定。是再審原告既有本件所得，即有依法申報綜合所得稅之義務。至於扣繳義務人
之扣繳義務，係屬另一問題，與再審原告之申繳所得稅義務無涉，是以再審原告所謂
補課對象僅應為中科院或國防部，核課期間之適用亦僅適用於中科院或國防部乙節，
均非可採。綜上所述，原判決適用法規尚無違誤，是其提起再審之訴，難認為有再審
理由，應予駁回。又本件事證已臻明確，再審原告請求行言詞辯論，及命中科院參加
訴訟，本院認無必要，併予明。
據上論結，本件再審之訴為無理由，爰依行政訴訟法施行法第二條、行政訴訟法第二
百七十八條第二項、第二百八十一條、第九十八條第三項前段，判決如主文。
中    華    民    國     八十九      年     十二     月     二十八      日
                    最 高 行 政 法 院  第 二 庭
                                審 判 長 法  官      陳  石  獅
                                         法  官      彭  鳳  至
                                         法  官      鄭  淑  貞
                                         法  官      高  啟  燦
                                         法  官      黃  合  文
右  正  本  證  明  與  原  本  無  異
                                         法院書記官  蘇  金  全
中    華    民    國     八十九      年     十二     月      三十       日


司法院資訊處製作；財團法人民間司法改革基金會備份。
